ACORDAO-COMPLETO-2414608

ACÓRDÃO 12519/2020 ATA 41/2020 - PRIMEIRA CÂMARA

VISTOS, relatados e discutidos estes autos de tomada de contas especial instaurada pelo Fundo Nacional de Saúde (FNS/MS) , em desfavor da empresa Drogaria Alfredense Ltda. - EPP/Drogaria Alfredo Chaves, e dos sócios Sr. Johnny Fernandes e Sra. Rosa Maria Abreu Fernandes, em razão da aplicação irregular dos recursos do Sistema Único de Saúde (SUS) no âmbito do Programa Farmácia Popular do Brasil - Aqui Tem Farmácia Popular (PFPB) , nesta oportunidade apreciando-se Embargos de Declaração em face do Acórdão 4677/2020-TCU-Primeira Câmara,
ACORDAM os Ministros do Tribunal de Contas da União, reunidos em sessão de 1ª Câmara, ante as razões expostas pelo Relator, em: 
9.1. conhecer dos presentes embargos de declaração para, no mérito, rejeitá-los;
9.2. dar ciência desta deliberação ao Embargante.

Embargos de declaração interposto por Maycon Bermond Avila

Primeira Câmara

Fundo Nacional de Saúde - MS.

3. Interessados/Responsáveis/Recorrentes:
3.1. Responsáveis: Drogaria Alfredense Ltda. - EPP (08.960.838/0001-39); Johnny Fernandes (XXX.140.927-XX); Maycon Bermond Avila (XXX.761.137-XX).
3.2. Recorrente: Maycon Bermond Avila (XXX.761.137-XX).

13.1. Ministros presentes: Walton Alencar Rodrigues (Presidente), Benjamin Zymler, Bruno Dantas e Vital do Rêgo.
13.2. Ministros-Substitutos presentes: Augusto Sherman Cavalcanti (Relator) e Weder de Oliveira.

ACORDAO-COMPLETO-2530988

Acórdão 1708/2022 - Primeira Câmara

ACORDAO-COMPLETO-2518185

Acórdão 981/2022 - Primeira Câmara

AUGUSTO SHERMAN

Ministro-Substituto Augusto Sherman Cavalcanti.

Em exame Embargos de Declaração manejados pelo Sr. Maycon Bermond Avila (peças 143-147) , em face do Acórdão 4677/2020-TCU-Primeira Câmara (peça 116) , o qual julgou a tomada de contas especial instaurada pelo Fundo Nacional de Saúde/Ministério da Saúde (FNS/MS) , em desfavor da empresa Drogaria Alfredense Ltda. - EPP/Drogaria Alfredo Chaves e seus sócios, em razão da aplicação irregular dos recursos do Sistema Único de Saúde (SUS) no âmbito do Programa Farmácia Popular do Brasil - Aqui Tem Farmácia Popular (PFPB) , no período de janeiro de 2013 a fevereiro de 2014.
Lembro que, no que se refere ao Embargante, a deliberação vergastada (peça 116) , proferida na sessão de 20/4/2020, rejeitou suas alegações de defesa (item 9.1) ,  julgou  irregulares suas contas (item 9.4) , condenou-o solidariamente ao pagamento de parcela do débito apurado (item 9.4.1) , bem como aplicou-lhe a multa do artigo 57 da Lei Orgânica no valor de R$ 20.000,00 (item 9.5) .
Após a respectiva procuradora ter tomado ciência da deliberação em 25/5/2020 (peça 140) , irresignado, o Sr. Maycon Bermond Avila, por meio de advogado constituído nos autos (peças 83, 138, 139) , em petição apresentada em 3/6/2020 (peça 143 - histórico) , alega, em apertada síntese, que a referida condenação padece de (i) erro material com consequência jurídica de natureza contraditória em questão central decidida; (ii) omissão quanto ao fundamento legal ou normativo relativo a atribuição de reconhecimento de firma como condição de validade do contrato de venda de cotas empresarias; e (iii) omissão de fato concreto relativo à responsabilidade subjetiva do embargante (peça 143, p. 1) .
O Embargante apresenta, também, "documentos novos complementares" (peça 143, p. 9) , dois dos quais sendo documentos bancários tendo como "sacado" a adquirente de suas cotas sociais, Sra. Clarissa Bourguignon Santório (peças 144-145) , bem como mensagem eletrônica de 17/9/2012 que supostamente apresenta como anexo um "contrato de compra e venda da farmácia" (peças 146-147) .
Em seus aclaratórios, após contextualizar os fatos relacionados ao presente feito (peça 143, p. 1-3) , colacionar a análise dos argumentos ofertados em sede de alegações de defesa (peça 143, p. 3-5) , o Embargante alega que teria havido supressão de igual oportunidade de defesa ao Embargante, na medida em que não foi notificado na fase interna do presente feito, diferentemente de outros responsáveis e destoando de excerto aduzido pela unidade técnica (peça 143, p. 5-6) . 
Assim, assevera que não foi notificado na fase preliminar da tomada de contas especial, mas apenas em sede de citação, em fevereiro de 2019, quatro anos após a instauração da presente TCE, o que teria gerado "falha procedimental (..) grave" e "prejuízo à defesa pelo embargante", em razão do lapso temporal irrazoável. 
Isto teria ensejado o reconhecimento de firmas em termo particular de contrato de compra e venda apenas em fevereiro de 2019 e impedido sua manifestação em "fase de ampla apresentação de elementos de prova, já limitadas nesse tipo de procedimento que não admite produção em audiência ou prova técnica isenta, ou seja, independente do próprio corpo da instituição acusadora" (peça 143, p. 6) .  
Em outro giro, aduz o Embargante que a "alegação, provada materialmente, de que não mais estava na condição de sócio de fato desde 04.9.2012, não foi objeto de consideração fundamentada" (peça 143, p. 7) e que sua responsabilização seria pelo "mero registro formal na JCES significa uma responsabilidade de natureza objetiva, logo, ilegal". 
Nesse sentido, alega que teria havido a atribuição de responsabilidades técnica e de administração efetiva com lastro em mera forma, desconsiderando-se o argumento de que o administrador efetivo da drogaria era apenas o Sr. Johnny Fernandes, e que a data de exclusão da sociedade foi em 4/9/2012. A este respeito, lembro que a decisão vergastada considerou a data de 11/10/2013 como de retirada da sociedade, em razão de ser aquela constante do registro da alteração societária pela junta comercial (peça 50, p. 32) e de coincidir com os dados constantes dos sistemas da Receita Federal (peça 65) , desconsiderando-se a data de 4/9/2012 que constava do instrumento apresentado como sendo de compra e venda das referidas cotas a Sra.  Clarissa Bourguignon Santório (peça 94) .
Dessa forma, questiona o Embargante qual seria a norma que assinala o "reconhecimento de firma" como condição de validade para o contrato de compra e venda das cotas sociais e considera que, confirmada a venda das cotas sociais, não haveria que se cogitar sua participação na administração da sociedade, sob pena de restar caracterizada responsabilização de caráter objetivo.
Ademais, entende que não haveria, nos autos, comprovação de fundamento para eventual desconsideração de personalidade jurídica (peça 143, p. 10-11) e, por fim, requer a inclusão no processo da "sócia de fato da empresa CLARISSA BOURGUIGNON SANTÓRIO (..) para que apresente alegações de defesa, especificamente sobre a facticidade do contrato de compra das quotas sociais que subscreveu" (peça 143, p. 11) .
Em seu terceiro argumento, o Embargante alega a existência de omissão de demonstração do exercício efetivo, pelo embargante, da posição ou poder de administração da sociedade empresária.  Destaca, ainda, que os elementos constantes dos autos demonstram seu "afastamento de fato da empresa", o que imporia, a esta Corte, a demonstração de ato concreto de sua administração. 
De arremate, o Embargante aponta a existência de erro material no Acórdão 4677/2020-TCU-Primeira Câmara, ao mencionar que a Sra. Rosa Maria Abreu Fernandes teria se retirado da sociedade em 11/10/2013, sendo que ela ainda permaneceria na sociedade "conforme prova documental" (peça 143, p. 13) e que, diante da dissolução irregular da empresa, deveria ser responsabilizada.
	É o relatório.

Wands Salvador Pessin (10.418/OAB-ES) e outros representando Maycon Bermond Avila.

Procuradora-Geral Cristina Machado da Costa e Silva.

EMBARGOS DE DECLARAÇÃO. TOMADA DE CONTAS ESPECIAL. PROGRAMA FARMÁCIA POPULAR. DATA DE RETIRADA DA SOCIEDADE. CONHECIMENTO. REJEIÇÃO. INEXISTÊNCIA DE OMISSÃO OU CONTRADIÇÃO.

TOMADA DE CONTAS ESPECIAL (TCE)

Secretaria de Controle Externo de Tomada de Contas Especial (SecexTCE).

Em exame Embargos de Declaração manejados pelo Sr. Maycon Bermond Avila (peças 143-147) , em face do Acórdão 4677/2020-TCU-Primeira Câmara (peça 116) , o qual julgou a tomada de contas especial instaurada pelo Fundo Nacional de Saúde/Ministério da Saúde (FNS/MS) , em desfavor da empresa Drogaria Alfredense Ltda. - EPP/Drogaria Alfredo Chaves e seus sócios, em razão da aplicação irregular dos recursos do Sistema Único de Saúde (SUS) no âmbito do Programa Farmácia Popular do Brasil - Aqui Tem Farmácia Popular (PFPB) , no período de janeiro de 2013 a fevereiro de 2014.
Lembro, no que se refere ao Embargante, que a deliberação vergastada (peça 116) , proferida na sessão de 20/4/2020, rejeitou suas alegações de defesa (item 9.1) , julgou irregulares suas contas (item 9.4) , condenou-o solidariamente ao pagamento de parcela do débito apurado (item 9.4.1) , bem como aplicou-lhe a multa do artigo 57 da Lei Orgânica no valor de R$ 20.000,00 (item 9.5) .
Após a respectiva procuradora ter tomada ciência da deliberação em 25/5/2020 (peça 140) , irresignado, o Sr. Maycon Bermond Avila, por meio de advogado constituído nos autos (peças 83, 138, 139) , em petição apresentada em 3/6/2020 (peça 143 - histórico) , alega, em apertada síntese, que a referida condenação padece de (i) erro material com consequência jurídica de natureza contraditória em questão central decidida; (ii) omissão quanto ao fundamento legal ou normativo relativo à atribuição de reconhecimento de firma como condição de validade do contrato de venda de cotas empresarias; e (iii) omissão de fato concreto relativo à responsabilidade subjetiva do embargante (peça 143, p. 1) .
O Embargante apresenta, também, "documentos novos complementares" (peça 143, p. 9) , dois dos quais seriam expedientes bancários tendo como "sacado" a adquirente de suas cotas sociais, Sra. Clarissa Bourguignon Santório (peças 144-145) , bem como mensagem eletrônica de 17/9/2012 que supostamente apresenta como anexo um "contrato de compra e venda da farmácia" (peças 146-147) . 
Inicialmente, registro que os Embargos ora em análise devem ser conhecidos, haja vista o preenchimento dos requisitos de admissibilidade pertinentes.
No mérito, cabe rejeitar os embargos, na medida em que não foram capazes de apontar a existência de omissões ou contradições no Acórdão 4677/2020-TCU-Primeira Câmara, consoante passo a expor. 
II
Inicialmente, o Embargante alega que teria havido supressão de igual oportunidade de defesa, na medida em que não foi notificado na fase interna do presente feito, diferentemente de outros responsáveis e destoando de excerto aduzido pela unidade técnica (peça 143, p. 5-6) . Assim, assevera que não foi notificado na fase preliminar da tomada de contas especial, mas apenas em sede de citação, em fevereiro de 2019, quatro anos após a instauração da presente TCE, o que teria gerado "falha procedimental (..) grave" e "prejuízo à defesa pelo embargante", em razão do lapso temporal irrazoável.
Em razão de sua notificação tão-somente na fase externa, houve o reconhecimento de firmas em termo particular de contrato de compra e venda apenas em fevereiro de 2019, o que impediu sua manifestação em "fase de ampla apresentação de elementos de prova, já limitadas nesse tipo de procedimento que não admite produção em audiência ou prova técnica isenta, ou seja, independente do próprio corpo da instituição acusadora" (peça 143, p. 6) .  
Vale reconhecer, inicialmente, que tal argumento já fora enfrentado por ocasião do exame de mérito, previamente à condenação (peça 118, p. 5-7) . 
De fato, diferentemente do que se observou em relação ao Sr. Johnny Fernandes (peça 43) , a Sra. Rosa Maria Abreu Fernandes (peça 44) e à própria sociedade empresária (peça 45) , não há evidências de notificação do Embargante na fase interna do presente feito.  
Isto porque o Sr. Maycon Bermond Avila somente foi incluído nos presentes autos, como responsável, após a autuação da Tomada de Contas Especial na sua fase externa, no âmbito desta Corte de Contas, não tendo sido incluído, por óbvio, na fase interna pelo instaurador. 
De qualquer modo, além de inexistir qualquer espécie de erro de procedimento a este respeito, destaco o entendimento jurisprudencial desta Casa, a exemplo do Acórdão 4938/2016-TCU-Primeira Câmara, Relator Ministro Bruno Dantas, no sentido de que "Não há prejuízo ao exercício do contraditório e da ampla defesa em razão do não chamamento do responsável aos autos na fase interna da tomada de contas especial, pois nessa etapa, em que se coletam evidências para fins de apuração dos fatos e das responsabilidades, não há uma relação processual constituída. A garantia ao direito de defesa ocorre na fase externa, com a citação válida do responsável". 
Nesta esteira, lembro que o responsável fora regularmente citado, na fase externa do presente feito (peça 79) , exercendo-se seu direito ao contraditório e ampla defesa perante esta Corte, oferecendo suas alegações e expedientes (peça 87-99) , as quais foram devidamente examinadas por ocasião do exame de mérito (peças 112, 117 e 118) .
Com efeito, ainda que não se trate de omissão, obscuridade ou contradição (RI/TCU, art. 287) e que a referida alegação já tenha sido enfrentada anteriormente, faz-se registrar a inexistência de prejuízo ao contraditório e ampla defesa, ou de erro procedimental, em razão da inexistência de notificação na fase interna.
Ademais, limito-me a repudiar a afirmação genérica, por parte do Embargante (peça 143, p. 6) , quanto à falta de isenção nos exames técnicos conduzidos pela Secretaria desta Corte.
III
Em outro giro, aduz o Embargante que a "alegação, provada materialmente, de que não mais estava na condição de sócio de fato desde 04.9.2012, não foi objeto de consideração fundamentada" (peça 143, p. 7) e que sua responsabilização seria pelo "mero registro formal na JCES significa uma responsabilidade de natureza objetiva, logo, ilegal". 
Nesse sentido, alega que teria havido a atribuição de responsabilidades técnica e de administração efetiva com lastro em mera forma, desconsiderando-se o argumento de que o administrador efetivo da drogaria era apenas o Sr. Johnny Fernandes, e que a data de exclusão da sociedade foi em 4/9/2012.
Dessa forma, questiona o Embargante qual seria a norma que assinala o "reconhecimento de firma" como condição de validade para o contrato de compra e venda das cotas sociais e considera que, confirmada a venda das cotas sociais, não haveria que se cogitar sua participação na administração da sociedade, sob pena de restar caracterizada responsabilização de caráter objetivo.
Ademais, entende que não haveria, nos autos, comprovação de fundamento para eventual desconsideração de personalidade jurídica (peça 143, p. 10-11) e, por fim, requer a inclusão no processo da "sócia de fato da empresa CLARISSA BOURGUIGNON SANTÓRIO (..) para que apresente alegações de defesa, especificamente sobre a facticidade do contrato de compra das quotas sociais que subscreveu" (peça 143, p. 11) .
A este respeito, lembro que a decisão vergastada considerou a data de 11/10/2013 como de retirada da sociedade, em razão de ser aquela constante do registro da alteração societária pela junta comercial (peça 50, p. 32) e de coincidir com os dados constantes dos sistemas da Receita Federal (peça 65) , desconsiderando-se a data de 4/9/2012 que constava do instrumento apresentando como sendo de compra e venda das referidas cotas a Sra. Clarissa Bourguignon Santório (peça 94) .
Além da análise constante da instrução técnica, transcrita no relatório de peça 118, o Voto condutor do Acórdão aclarado (peça 117) consignou expressamente que:
9. Em relação à alienação de suas cotas para a Sra. Clarissa Bourguignon Santório, que alegadamente teria ocorrido em 4/9/2012 por meio do contrato de compra e venda à peça 94, faz-se mister ressaltar que:
a) 	o contrato particular de compra e venda de peça 94, embora mencione a data de 4/9/2012, somente teve as firmas reconhecidas em cartório na data de 26/2/2019 (vide selo à página 2 da peça 94) ;
b) 	apesar de mencionar que teria se retirado da sociedade em 4/9/2012, a alteração contratual fora viabilizada por meio de documento celebrado em 23/9/2013 (peça 50, p. 32) , mediante protocolo apresentado à junta comercial em 11/10/2013  (peça 50, p. 32) , data que coincide com os dados constantes dos sistemas da Receita Federal (peça 65) . 
10. Com efeito, não há como acolher a tese de retirada da sociedade na data de 4/9/2012 (peça 87, p. 12) . 
11. Além disso, o argumento de que o Sr. Johnny Fernandes era quem "de fato administrativa" a sociedade (peça 87, p. 12) carece de provas e contraria os elementos existentes nos autos no sentido de que, ao menos formalmente, o Sr. Maycon Bermond Avila era sócio-administrador da drogaria. 
12. O fato de laborar, à época, como empregado em outra empresa (peça 89 - período de 3/12/2012 a 9/9/2013) é insuficiente para afastar sua qualidade de administrador da referida sociedade empresária, porquanto nada obstaria que este atuasse fisicamente na drogaria em outros horários, bem como sua presença física no estabelecimento não é essencial para atuação como administrador.
13. Lembro também, acerca da responsabilização dos sócios-administradores da empresa no âmbito do PFPB, que a jurisprudência desta Corte (a exemplo do Acórdão 6586/2019-TCU-Primeira Câmara) tem considerado que o vínculo travado entre o poder público e o particular (farmácia ou drogaria integrante da rede privada) tem natureza de convênio, com fundamento no Decreto 5.090/2004 e em Portarias expedidas pelo Ministério da Saúde.  (grifos no original) .
Como se vê, a condenação do Embargante não se deu, meramente, por figurar no quadro societário da entidade beneficiária do Programa Farmácia Popular do Brasil, mas sim pelo fato de constituir-se como sócio-administrador.
Nesse sentido, não é demais lembrar que a cláusula nona da alteração contratual nº 04 da referida sociedade (peça 50, p. 28) menciona claramente que "a administração da sociedade caberá" aos sócios Johnny Fernandes e Maycon Bermond Avila.
Assim, ante tais considerações, entendo inexistirem omissões na delimitação do período sob responsabilidade do Embargante, dado que o período considerado (13/4/2012 e 11/10/2013) resultou do livre convencimento deste julgador diante dos elementos carreados aos autos.
Quanto ao questionamento acerca da norma que assinala o "reconhecimento de firma" como condição de validade para o contrato de compra e venda das cotas sociais, faz-se oportuno destacar que o juízo realizado por esta Corte não possui qualquer pretensão de avaliar a validade de suposto negócio jurídico que tenha por objeto quotas da sociedade empresária em epígrafe.
Ocorre que, à luz de diferentes possíveis marcos temporais suscitados nos autos, este julgador considerou aquele resultante da alteração societária perante a junta comercial, que é exigência imposta pela legislação civil.
Tal consideração está em consonância com o disposto no parágrafo único do artigo 1.057 do Código Civil como requisito de eficácia da cessão de quotas societárias perante a sociedade e a terceiros, a averbação do respectivo instrumento, o que foi realizado somente em 11/10/2013.
Com efeito, não há que se falar em omissão na fundamentação da condenação em tela ou em responsabilização objetiva do Embargante.
Registro, ainda, que não se está a cogitar a desconsideração da personalidade jurídica, visto que atribui-se ao Embargante, na qualidade de administrador da pessoa jurídica, a responsabilidade pessoal de comprovar a regular aplicação dos recursos públicos submetidos às suas decisões (a exemplo do disposto no Acórdão 5259/2018-TCU-Primeira Câmara, Relator Ministro Vital do Rêgo) .
Em relação aos novos documentos apresentados pelo Embargante, que buscam demonstrar a data de realização de pagamentos relacionados à cessão de quotas sociais, ressalto que os embargos de declaração não se prestam a analisar elementos que não estavam presentes nos autos em fase anterior, consoante entendimento desta Corte, a exemplo do Acórdão 6503/2012-TCU-Primeira Câmara, Relator Ministro Marcos Bemquerer.
Por fim, quanto ao chamamento aos autos da cessionária das quotas sociais, Sra. Clarissa Bourguignon Santório, com o fito de esclarecer a data da transação e, assim, o marco do fim do exercício da administração societária pelo Embargante, destaco que constitui ônus do gestor a produção das evidências necessárias para comprovar o adequado uso dos recursos públicos que lhe foram confiados, não cabendo ao TCU realizar diligência para a obtenção de provas em favor do gestor, consoante posicionamento desta Corte, a exemplo do Acórdão 8560/2012-TCU-Segunda Câmara, Relator Ministro José Jorge.  
IV
Em seu terceiro argumento, o Embargante alega a existência de omissão de demonstração do exercício efetivo, pelo embargante, da posição ou poder de administração da sociedade empresária. Menciona, ainda, que os elementos constantes dos autos demonstram seu "afastamento de fato da empresa", o que imporia, a esta Corte, a demonstração de ato concreto de sua administração. 
Como indicado no tópico anterior, a qualidade de administrador da sociedade decorre da própria previsão do contrato da sociedade empresária (peça 50, p. 28) , que indica expressamente que "a administração da sociedade caberá" aos sócios Johnny Fernandes e Maycon  Bermond Avila.
É certo que se trata de evidência documental, que pode ser contestada por prova em contrário, no sentido de que o responsável não exercia a administração. Ocorre que, o Embargante - embora tenha alegado - não logrou êxito em produzir prova suficientemente robusta para se opor a referida previsão documental e, assim, demonstrar que não era administrador da sociedade.
Assim, também não há que se falar em omissão a este respeito. 
V
De arremate, o Embargante aponta a existência de erro material no Acórdão 4677/2020-TCU-Primeira Câmara, ao especificar que a Sra. Rosa Maria Abreu Fernandes teria se retirado da sociedade em 11/10/2013, sendo que ela ainda permaneceria na sociedade "conforme prova documental" (peça 143, p. 13) e que, diante da dissolução irregular da empresa, deveria ser responsabilizada. 
Ao tempo em que reconheço e louvo o apontamento do Embargante, esclareço que a exclusão da responsabilidade da Sra. Rosa Maria Abreu Fernandes decorre do fato de não ter exercido a administração da sociedade, nos termos constantes do item 16 do Voto condutor (peça 117) .
Por fim, em acréscimo às presentes considerações, ressalto que o exame de novos elementos de prova (peças 144-146) bem como o reexame de elementos já apresentados anteriormente devem ser objeto de via recursal própria, não sendo cabível a rediscussão do juízo quanto aos elementos de prova pela estreita via dos Embargos.
Ante o exposto, manifesto-me por que o Tribunal aprove o acórdão que ora submeto à deliberação deste Colegiado.
TCU, Sala das Sessões Ministro Luciano Brandão Alves de Souza, em 17 de novembro de 2020.
AUGUSTO SHERMAN CAVALCANTI 
Relator